【裁判字號】    97,重再,1
【裁判日期】    970717
【裁判案由】    清償債務
【裁判全文】
臺灣高等法院高雄分院民事判決           97年度重再字第1號
再審  原告  甲○○
            乙○○
            丙○○
上列   3人
共      同
訴訟代理人  盧俊誠律師
複  代理人  方春意律師
                      住高雄市.
再審  被告  大眾商業銀行股份有限公司
                      設高雄市.
法定代理人  陳建平    住同上
訴訟代理人  吳小燕律師
            許登科律師
            嚴宮妙律師
上列當事人間請求清償債務事件，再審原告對於中華民國96年8
月21日本院96年度重上字第1 號確定判決提起再審之訴，本院判
決如下：
    主  文
再審之訴駁回。
再審訴訟費用由再審原告連帶負擔。
    事實及理由
一、再審原告主張：
  (一)再審被告前以：訴外人工勤系統股份有限公司（下稱工勤公
    司）於82年間與再審被告開始授信往來，並於82年5 月22日
    由負責人邱順和、邱滿星，其2 人配偶即再審原告丙○○、
    甲○○，及再審原告乙○○共同簽立不定期限最高限額新台
    幣（下同）5,000 萬元之保證書（下稱系爭保證書），擔保
    工勤公司就現在及將來對再審被告所負之一切債務，在5,00
    0 萬元內，與工勤公司連帶負全部償付之責任。嗣工勤公司
    於92年11月14日邀同邱順和、邱滿星、蔡英瑞為連帶保證人
    ，與再審被告簽定綜合授信契約書及連帶保證書，再由再審
    被告於92年11月17日出具差額保證金連帶保證書及履約保證
    金連帶保證書，擔保工勤公司承攬中華電信股份有限公司台
    灣北區電信分公司之大安機房暨大安線中新建水電設備工程
    （下稱系爭中華電信工程），依契約約定應繳納之差額保證
    金及履約保證金計4,088 萬元。嗣工勤公司違約未完成上開
    工程，而由再審被告履行差額及履約保證金保證書之責任，
    於94年11月4 日墊付差額及履約保證金共4,088 萬元。該墊
    付之款項扣除工勤公司設質之定期存款1,286 萬5,688 元後
    ，尚欠2,801 萬4,312 元，並應加計自墊款翌日起至清償日
    止，按年利率4.587%計算之利息（下稱系爭債務）。再審原
    告迄未通知再審被告終止依系爭保證書應負之保證責任，應
    與邱順和、邱滿星、蔡英瑞就工勤公司所欠上開債務全部，
    連帶負清償責任。爰請求再審原告與邱順和、邱滿星、蔡英
    瑞連帶給付再審被告2,801 萬4,312 元本息及違約金，經第
    一審法院94年度重訴字第445 號判決以：再審原告中之甲
    ○○、乙○○於保證之初，縱使以工勤公司董、監事身份為
    之，然系爭保證書內其並無與再審被告約定於再審原告卸任
    工勤公司之董、監事或再審被告另外追加保證人時，即終止
    再審原告之保證書責任。即不得以此免具保證責任。未定
    期限之最高限額保證，保證人須依民法第754 條之規定，通
    知債權人終止保證契約後，始能免除其保證責任，本件系爭
    保證契約既未經再審原告解除或終止，亦無其他法定消滅原
    因，則再審原告之主張為無理由，而為再審被告勝訴之判決
    。嗣再審原告不服，上訴本院，經本院96年度重上字第1 號
    判決以據工勤公司所提歷次簽立之不定期最高限額保證書，
    部分保證人變動而最高限額相同之情形，亦不足推定兩造間
    有契約更改之意思為由，駁回再審原告之上訴。又再審原告
    不服，上訴最高法院，亦經最高法院於96年12月13日96年度
    台上字第2779號，以再審原告未合法表明上訴理由，其上訴
    為不合法而裁定駁回上訴確定。再審原告則於97年1 月7 日
    收受上開確定判決，因認原確定判決有民事訴訟法第496 條
    第1 項第13款所定再審事由，爰依法定期間之97年2 月1 日
    向本院提起再審之訴。
  (二)工勤公司94年間因經營陷入困境，無法營運，乃依法向臺灣
    高雄地方法院聲請宣告破產，經法院裁准後，現仍依破產程
    序進行中。而於本件判決確定後，經工勤公司前財務人員翻
    閱工勤公司過往與再審被告往來之文件中，發現再審被告承
    辦人員林佳儀於93年11月10日傳真回覆工勤公司有關該公司
    與再審被告借貸往來情形及連帶保證人資料（下稱系爭傳真
    ），其上載明系爭債務（即系爭傳真第1 筆，其餘各筆已還
    清）放款之保證人僅有邱順和、邱滿星、蔡英瑞等3 人，並
    無再審原告乙○○、丙○○、甲○○。足證再審被告早已終
    止再審原告等3 人之保證責任。
  (三)嗣再審原告於97年1 月11日經由華南銀行南高雄分行向「財
    團法人金融聯合徵信中心」（下稱聯徵中心）查詢，所獲聯
    徵中心資料第014類授信保證資料（下稱系爭查詢資料）第B
    AM303 項從債務人資料欄內，再審原告並無對再審被告有「
    從債務」，亦無對全國各銀行有「從債務」。同日向聯徵中
    心查詢邱順和資料，則顯示邱順和對再審被告之從債務及系
    爭債務金額。而與再審被告93年11月10日所回覆工勤公司系
    爭傳真之內容一致。由此亦證再審原告絕非系爭債務之保證
    人。且再審被告早已認定此情形，所以在其內部電腦資料更
    新及向聯徵中心陳報時，即已消除再審原告之保證債務。
  (四)若法院依職權向再審被告及聯徵中心調閱82年至92年之每年
    年底或年初當月授信及保證資料，並加比對，即可明瞭82年
    至94年間，歷次保證人變更及終止保證責任之情形。如此更
    可證明再審被告早已免除再審原告保證責任。再審原告於原
    判決確定後取得系爭傳真及系爭查詢資料，足認此等證據資
    料確可證明再審原告早非工勤公司向再審被告借貸之連帶保
    證人，惟再審被告竟仍執早應作廢之82年5 月22日及83年5
    月23日由再審原告所簽立之未定期限系爭保證書要求再審原
    告就工勤公司因違約未完成系爭中華電信工程，而由再審被
    告履行差額及履約保證金保證書責任而墊付款項部分，負保
    證人責任，實屬無據。而此等文件之提出，應可使再審原告
    獲得較有利益之裁判。爰依民事訴訟法第496 條第1 項第13
    款、第499 條第2 項、第500 條規定，提起本件再審之訴，
    聲明求為判決：(一)原確定判決應予廢棄。(二)再審被告於原第
    一審之訴駁回。(三)訴訟費用由再審被告負擔。
二、再審被告則以：再審被告雖不否認再審原告提出93年11月10
    日由訴外人林佳儀傳真回覆工勤公司電腦列印文件之真正。
    再審原告於上訴最高法院時亦曾將該文件加以引用，已為最
    高法院所不採。兩造所簽定之系爭保證書，係約定由再審原
    告負連帶保證責任，並經認定屬「未定期限最高限額保證」
    性質，再審原告對於再審被告與工勤公司等人新成立之借貸
    或保證債務，於最高限額內無須再經對保程序仍負連帶保證
    責任。況再審原告提出之系爭查詢資料上已表明「僅供參考
    ，不宜作為交易唯一依據」。準此，再審原告提出之系爭傳
    真及系爭查詢資料既不足以作為兩造間終止或解除「未定期
    限最高限額保證」之證據，自難據以認定有「如經斟酌可受
    較有利益之裁判者」之情等語，資為抗辯，並答辯聲明：(一)
    再審之訴駁回。(二)訴訟費用由再審原告負擔。
三、按再審之訴，應於30日之不變期間內提起，前項前間，自判
    決確定時起算，判決於送達前確定者，自送達時起算；其再
    審之理由發生或知悉在後者，均自知悉時起算。但自判決確
    定後已逾5 年者，不得提起。民事訴訟法第500 條第1 項、
    第2 項定有明文。查本件再審原告係於97年1 月7 日收受最
    高法院駁回再審原告上訴之裁定，其於97年2 月1 日向本院
    提起本件再審訴訟，此有送達證書及民事再審起訴狀各1 份
    附卷可稽（見最高法院96年台上字第2779號卷第66頁、本院
    卷第3 頁），未逾30日不變期間，於法尚無不合，先予明
    。
四、次按事人發現未經斟酌之證物或得使用該證物者，得以再審
    之訴對於確定終局判決聲明不服。但以如經斟酌可受較有利
    益之裁判者為限。民事訴訟法第496 條第1 項第13款規定綦
    詳。而該款所謂當事人發現未經斟酌之證物或得使用該證物
    者，係指指前訴訟程序事實審之言詞辯論終結前已存在之證
    物，因當事人不知有此，致未經斟酌，現始知之者而言。若
    在前訴訟程序事實審言詞辯論終結前，尚未存在之證物，本
    無所謂發現，自不得以之為再審理由（最高法院29年上字第
    1005號判例參照）。又當事人提起再審之訴，以發現未經斟
    酌或得使用之證據為理由者，必以該證據若經斟酌可受較有
    利益之裁判者為限（最高法院18年上字第710 號判例參照）
    。
五、經查本件再審原告主張發現再審被告承辦人林佳儀於93年11
    月10日傳真工勤公司之系爭傳真，該傳真上載明系爭債務之
    保證人僅為邱滿星、邱順和、蔡英瑞等3 人，嗣再審原告於
    97年1 月11日經由華南銀行南高雄分行向聯徵中心查詢後，
    亦查得再審原告並無對再審被告有「從債務」，足徵再審原
    告並非系爭債務之保證人云云，固據再審原告提出系爭傳真
    及系爭查詢資料各1 份在卷可稽（見本院卷第16頁至第29）
    。惟查再審原告所提聯徵中心97年1 月11日所發之系爭查詢
    資料，係在前訴訟程序事實審言詞辯終結（即96年8 月7 日
    ）前尚未存在之證物，本無所謂發現，揆諸上揭說明，自不
    得以之為再審理由。至於工勤公司自82年起，因與再審被告
    間之授信、借貸款項關係而曾多次簽立不定期最高限額之保
    證書。再審原告並於82年5 月22日與工勤公司負責人邱順和
    、邱滿星共同簽立最高限額5,000 萬元之系爭保證書，擔保
    工勤公司就現在及將來對再審被告所負之一切債務，在5,00
    0 萬元內，與工勤公司負連帶償付責任。又依再審被告所提
    出工勤公司出具之歷次保證書（詳如原確定判決附表所示）
    及歷次貸放之貸款契約及綜合授信契約書、綜合授信契約書
    、超額授信申請書、超額授信批覆書、放款申請案查詢書及
    87年10月20日起至93年9 月7 日止之授信核貸書暨批覆書（
    見原審卷(一)第150 頁至第221 頁、第295 頁至第323 頁、卷
    (二)第26頁至第166 頁），均未有再審被告免除再審原告之保
    證債務之文義，自無法推認再審原告與再審被告間已發生債
    之更改，或消滅再審原告保證責任等事實，已為確定判決所
    認定等事實，業據本院依職權調閱原法院94年度重訴字第44
    5 號、本院96年度重上字第1 號、最高法院96年度台上字第
    2779號卷屬實，並有上開民事判決3份在卷足憑（見本院卷
    第7頁至第15頁）。又再審原告所提系爭傳真，僅係再審被
    告承辦人員林佳儀就工勤公司有關工勤公司尚有多少貸款餘
    額可資動用之查詢所為之回覆傳真文件，此有系爭傳真1份
    附卷可資佐證；系爭傳真既非再審被告對再審原告所為之意
    思表示，其上亦無再審被告對再審原告為更改或消滅再審原
    告保證責任之文字記載。是系爭傳真如經斟酌，再審原告亦
    未能受較有利之裁判，應無疑義。揆諸前開說明，即不得據
    而為再審之理由。從而再審原告以發現未經斟酌之系爭傳真
    及系爭查詢資料，依民事訴訟法第496 條第1 項第13款規定
    提起再審之訴，顯無理由。
六、綜上所述，再審原告提起本件再審之訴顯無理由，爰不經言
    詞辯論，逕以判決駁回之。
七、據上論結，本件再審之訴顯無理由，依民事訴訟法第502 條
    第2 項、第85條第2 項，判決如主文。
中    華    民    國    97    年    7     月    17    日
                              民事第三庭
                                  審判長法官  張國彬
                                  法      官  鄭月霞
                                  法      官  吳登輝
以上正本證明與原本無異。
如對本判決上訴，須於判決送達後20日內向本院提出上訴狀，其
未表明上訴理由者，應於上訴後20日內向本院提出上訴理由書（
均須按他造當事人之人數附繕本）。上訴時應提出委任律師或具
有律師資格之人之委任狀，並依附註條文規定辦理。
中    華    民    國    97    年    7     月    18    日
                                書  記  官  張明賢
附註：
民事訴訟法第466條之1 ：
對於第二審判決上訴，上訴人應委任律師為訴訟代理人，但上訴
人或其法定代理人具有律師資格者，不在此限。
上訴人之配偶、三親等內之血親、二親等內之姻親，或上訴人為
法人、中央或地方機關時，其所屬專任人員具有律師資格並經法
院認為適當者，亦得為第三審訴訟代理人。第1 項但書及第2 項
情形，應於提起上訴或委任時釋明之。
                                                    W Q


司法院資訊處製作；財團法人民間司法改革基金會備份。
